【裁判字號】    97,台上,2813
【裁判日期】    970626
【裁判案由】    殺人
【裁判全文】
最高法院刑事判決            九十七年度台上字第二八一三號
上  訴  人  甲○○
選任辯護人  蘇新竹律師
            張清富律師
上列上訴人因殺人案件，不服台灣高等法院台南分院中華民國九
十七年四月一日第二審更審判決（九十七年度上重更(三)字第六五
號，起訴案號：台灣台南地方法院檢察署九十四年度偵字第一四
一一八號、九十五年度偵字第八０六號），提起上訴，本院判決
如下：
    主  文
上訴駁回。
    理  由
本件原判決認定上訴人甲○○與被害人張王靜葉，曾於民國八十
八年五月二十日結婚，惟因故未辦理結婚登記，彼等二人間具有
家庭暴力防治法第三條第一款所定之家庭成員關係。被害人於九
十四年九月至十月間，向上訴人表示欲與其分手，上訴人因而懷
疑被害人另結新歡，遂於九十四年十一月初某日，前往台南縣永
康市○○路某化學原料行，以新台幣（下同）一百元購得硫酸二
瓶，並將其中一瓶裝於長方形塑膠罐內（寬約二十公分、高約二
十五公分、厚約八公分），將之置放在台南市○○路○段六十五
巷一０八弄十八號一樓住處廚房流理檯洗碗槽下，欲待被害人不
願與其復合時潑灑被害人。嗣被害人外出參加喜宴後多日未歸，
迄九十四年十一月九日上午十時許，被害人始自外返回彼等上開
住處，上訴人乃於當日下午一時十分許，向被害人質問其行蹤，
被害人向上訴人炫耀其已另結新歡，並對上訴人陳稱其已不再愛
上訴人，上訴人聽聞後頓時惱羞成怒，明知硫酸具強烈化學性灼
傷、腐蝕作用，倘持大量硫酸潑灑人之身體，極易致遭潑灑者受
大面積深度化學性腐蝕傷，其足以奪人性命，竟仍基於殺人之確
定故意，前往上開置放處取出前揭罐裝硫酸，朝被害人之全身潑
灑，致被害人受有全身90％之３度化學性腐蝕傷，雖經被害人即
時以電話通知其長媳楊惠卿，轉聯繫救護車將其送往國立成功大
學醫學院附設醫院（以下稱成大醫院）急救，而被害人於救護車
趕抵前，雖在住處曾以水龍頭沖洗，惟經送醫後仍因傷重，延至
九十四年十一月十日晚間八時二十三分許，因多重器官衰竭併酸
血症而不治死亡。上訴人於案發後即逃逸，嗣經警在現場扣得被
害人於案發時所穿之胸罩一件、上訴人所有供犯罪所用潑剩之硫
酸一罐（案發後經警採樣送驗剩餘十六點三八公克）。上訴人迄
九十四年十一月十二日凌晨二時三十分，始向台北市政府警察局
南港分局投案等情。係以訊據上訴人雖否認有殺人之犯行，辯稱
：當天被害人叫伊不要通廚房洗碗槽水管，並將伊從廚房拉至廁
所門邊，嗣被害人不慎往後跌坐在廁所裡面，致伊手上之硫酸罐
傾倒在被害人身上，伊隨即將硫酸罐拿到客廳置放返回時，被害
人已經跑到二樓主臥室房間內，伊有聽到被害人在浴室沖水的聲
音，伊出聲問被害人有無怎樣，被害人很生氣並大聲回答叫伊走
云云。然查被害人因遭腐蝕性化學液體潑淋身體，因而受有全身
90％之３度化學性腐蝕傷，經送往成大醫院救治後，仍因多重器
官衰竭併酸血症而不治死亡等情，業經檢察官督同檢驗員相驗屬
實，有成大醫院函附之診療資料摘錄表、病歷資料、診斷證明書
、台灣台南地方法院檢察署相驗屍體證明書、相驗筆錄、驗斷書
及相驗照片十八張附卷可稽。又被害人身體遭潑灑之化學液體確
係硫酸，為上訴人所自承，且警方採集現場塑膠罐內之部分液體
，送內政部警政署刑事警察局鑑定結果確屬硫酸，有該局九十四
年十二月六日刑鑑字第０九四０一七二六九二號鑑定書足憑，堪
認被害人確係因身體遭潑灑硫酸後，致多重器官衰竭併酸血症而
不治死亡。參酌上訴人於警詢及檢察官偵查中自承於前揭時地購
買硫酸二瓶，並將其中一瓶裝於長方形塑膠罐內，換裝時該長方
形塑膠罐幾近全滿，而將之置放在彼等上開住處廚房流理檯洗碗
槽下等情是實；檢察官於案發後勘驗現場時，發現彼等上開住處
二樓樓梯口，有二十三瓶無煙鹽酸，一樓車庫另有一箱二十四瓶
無煙鹽酸，上訴人倘確有通水槽之必要，使用該等無煙鹽酸已足
並較為安全，衡情上訴人並無另購置硫酸之必要；被害人頭部、
顏面、左頸部、右前胸、全腹部、背腰臀部、左手前臂外側、手
肘手背、右手前臂內外側、手背、雙腳等均受有化學性灼傷，有
驗斷書及被害人傷勢相關照片在卷可稽；成大醫院所出具之被害
人診斷證明書內載：被害人受害情形為「化學性灼傷佔總體表面
積90％，３度，伴酸血症」等情；依上訴人手持內裝硫酸長方形
塑膠罐之口徑，苟被害人係因拉扯而往後跌坐在廁所內，上訴人
手持之硫酸罐因傾斜而濺潑在被害人身上，衡情僅可能致被害人
正面受有小面積之化學性腐蝕傷，其顯不至於造成被害人全身90
％之化學性腐蝕傷之傷勢，堪認上訴人辯解各情不足採信，其為
加害被害人而事前購置硫酸，且係故意持硫酸朝被害人全身大量
潑灑。另參酌證人即醫師陳琮琳所證述之內容，足見被害人身上
所留之硫酸灼傷痕，完全係遭潑灑硫酸所致，並無因沖水而硫酸
遭稀釋所致之傷勢，被害人遭硫酸灼傷之傷勢其與事後沖水無關
；依被害人身體遭硫酸灼傷之部位及面積研判，足見上訴人顯係
朝被害人正面全身大量潑灑硫酸；硫酸具強烈化學性灼傷及腐蝕
特性，倘持硫酸大量潑灑人之身體，極易造成全身深度化學性腐
蝕傷而喪命，此為一般常識，上訴人自亦不能諉為不知，乃上訴
人竟持硫酸朝被害人全身大量潑灑，致被害人受有全身90％之３
度化學性腐蝕傷之傷勢；上訴人於被害人遭硫酸潑灑後，上訴人
即逕自離開現場等情，為上訴人所自承，而被害人苟係因與上訴
人拉扯，而意外遭上訴人手持之硫酸濺傷，衡情上訴人應無眼見
被害人因此痛苦不堪，猶將被害人棄置現場而逕自離去，且於案
發後第三天始向警方投案之理，堪認上訴人確有殺害被害人之犯
意。另依上訴人於第一審審理中所供述之內容，堪認上訴人殺害
被害人之動機，係因不滿被害人在外另結新歡，案發時復遭被害
人以言語刺激所致。第一審將上訴人送請行政院衛生署嘉南療養
院實施精神鑑定結果，堪認上訴人於行為時並無刑法第十九條第
一項、第二項修正前後所列之情形，有該院九十五年六月二日嘉
南般字第０九五０００二六六四號函及所附司法精神鑑定報告書
足憑。至陳琮琳醫師雖證稱：被害人胸部沒有受傷等語，然此係
因被害人胸部穿著胸罩所致；上訴人手臂等處雖亦遭少量硫酸灼
傷，然此應係上訴人向被害人潑灑硫酸時，其本身不慎遭硫酸濺
及所致，上情均不能為有利於上訴人之論斷。綜上各情，足見上
訴人否認辯解各語，均係事後卸責之詞，不足採信，上訴人之犯
行堪以認定，為其所憑之證據及認定之理由。又以核上訴人所為
係犯刑法第二百七十一條第一項之殺人罪，上訴人與被害人間具
有家庭暴力防治法第三條第一款所定之家庭成員關係，上訴人所
為並構成該法第二條第二款所稱之家庭暴力罪。因而撤銷第一審
不當之判決，適用刑法第二百七十一條第一項、第三十七條第一
項、第三十八條第一項第二款，改判論上訴人殺人罪，審酌上訴
人與被害人間係屬夫妻關係，上訴人僅因被害人另結新歡，即持
硫酸朝被害人全身大量潑灑，其犯罪手段至為殘酷，並致被害人
受創嚴重而痛苦不堪，對被害人及其子女所生之損害甚鉅，上訴
人犯罪後復飾詞狡辯圖卸刑責，其犯罪後態度不佳，惟念上訴人
並無前科紀錄，素行尚屬良好，於犯案前曾遭被害人以言語刺激
等一切情狀，量處無期徒刑，並宣告褫奪公權終身。扣案鑑定所
剩一六點三八公克硫酸，為上訴人所有供其犯罪所用之物，爰依
刑法第三十八條第一項第二款之規定予以宣告沒收。經核於法並
無違誤。原判決已說明台灣台南地方法院檢察署驗斷書，係公務
員職務上所製作之證明文書，且無顯有不可信之情況，依刑事訴
訟法第一百五十九條之四第一款之規定，自得採為本案認定犯罪
事實之證據等情明確，上訴意旨任意指摘原判決採證違法云云，
並非有據。原判決已說明被害人於遭潑灑硫酸後縱曾沖水，然因
被害人身上並無因沖水而硫酸遭稀釋之傷勢，被害人身上遭硫酸
灼傷之傷勢與沖水無關，上訴人確有前揭殺人犯行，其所依憑之
證據及理由等情甚詳，且所為論述說明亦無與卷內資料不符及違
背經驗暨論理法則等情事，上訴意旨徒憑己意任意為有利於己之
推論，亦非有據。按有利於被告之證據不採納及應於審判期日調
查之證據，係指該證據倘予採納或經調查所能證明者，得以推翻
原審判決所確認之事實，而得據以為不同之認定而言。如非事理
所必然，或係無從調查之證據方法，即欠缺其調查之必要性，縱
未調查，或未於理由特加說明，均與所謂違背法令之情形不相適
合。證人蔡美盞縱曾供述：被害人於案發後曾沖水等語；被害人
電話通聯紀錄，縱顯示被害人於案發後曾撥打四通電話等情，然
上情均非即能為有利於上訴人之認定，縱認原判決就上情未予說
明而有微疵，然於判決之結果並無影響，依刑事訴訟法第三百八
十條規定，仍不得據為合法之第三審上訴理由。另成大醫院被害
人病歷表內之救護紀錄表影本（第一審卷第二宗第七十六頁），
其內記載被害人燒燙傷面積之相關字跡並非明確，原判決依憑被
害人經醫師詳細診治之資料及驗斷書等，據以認定被害人遭腐蝕
性化學液體潑淋身體，因而受有全身90％之３度化學性腐蝕傷，
並非無據；關於犯罪之細節，如非犯罪構成之要素，而與犯罪同
一性無關者，判決書之記載縱未臻詳細，然如於判決並無影響，
即無違法可言。上訴人向被害人潑灑硫酸之詳細位置及其細節如
何，並非構成犯罪事實之要素，其於辨別犯罪之同一性並無影響
。且原審縱就救護紀錄表影本上並非明確之字跡，及上訴意旨所
稱「現場酸性液體分佈位置」一節再以調查，均非即能為有利於
上訴人之論斷，尚不得任意指摘原審有應調查之證據而未予調查
之違法。況原審於最後審判期日調查證據完畢開始辯論前，審判
長問上訴人及其選任辯護人尚有何證據請求調查，上訴人及其選
任辯護人均答稱：「無」（原審卷第九十四頁）。而本院為法律
審，上訴人在本院又為此爭執，自非依據卷內資料執為指摘之合
法上訴第三審理由。上訴人其餘上訴意旨仍執前詞爭辯，或就原
審採證認事用法之職權行使，或就原判決理由已明白論斷說明之
事項，任意指摘原判決違法，非有理由，應予駁回。
據上論結，應依刑事訴訟法第三百九十六條第一項，判決如主文
。
中    華    民    國  九十七  年    六    月  二十六  日
                      最高法院刑事第一庭
                          審判長法官  董  明  霈
                                法官  林  茂  雄
                                法官  張  祺  祥
                                法官  賴  忠  星
                                法官  蕭  仰  歸
      本件正本證明與原本無異
                                      書  記  官
中    華    民    國  九十七  年    七    月    二    日
                                                      K
附記論罪法條：
刑法第二百七十一條第一項：
殺人者，處死刑、無期徒刑或十年以上有期徒刑。


司法院資訊處製作；財團法人民間司法改革基金會備份。
